【裁判字號】    96,訴,769
【裁判日期】    970131
【裁判案由】    分割共有物
【裁判全文】
臺灣士林地方法院民事判決               96年度訴字第769號
原      告  乙○○
被      告  甲○○
上列當事人間分割共有物事件，本院於97年1 月24日言詞辯論終
結，判決如下：
    主  文
被告應協同原告就坐落臺北市○○區○○段四小段三六九、三七
八地號土地，依附圖一所示，將三六九地號土地甲部分（五十點
零五八平方公尺）登記為被告所有，乙部分（三二點四二平方公
尺）登記為原告所有，將三七八地號土地甲部分（三九一點二三
平方公尺）登記為被告所有，乙部分（面積一二九六點八一平方
公尺）登記為原告所有，並辦理分割登記。
訴訟費用由被告負擔二分之一，餘由原告負擔。
    事  實  及  理  由
一、原告起訴主張：兩造共有坐落臺北市○○區○○段四小段36
    9 、378 等地號（下稱系爭土地）及新安段3 小段542~3 等
    共26筆土地，應有部分各2 分之1 ，兩造於民國81年6 月25
    日就共有之26筆土地，訂有共有土地所有權分割移轉協議書
    （下稱系爭分割協議書），依系爭分割協議書將26筆土地分
    成甲、乙兩組，由伊取得乙組部分，被告取得甲組部分。斯
    時系爭土地因重測糾紛未解決，兩造約定俟系爭土地重測糾
    紛解決時，即辦理共有物所有權分割登記，共有之華岡段4
    小段土地部分，以系爭378 地號分割線調整甲、乙組之面積
    ，系爭369 地號則依新安段3 小段542 、542~3 地號之地界
    線向兩端延伸為準，雙方同意以應有部分共同調整分耕線及
    面積，倘土地重測糾紛解除准予分割時，兩造應會同辦理分
    割及所有權移轉登記。而該重測糾紛於91年初業已解決，詎
    被告竟拒絕依系爭分割協議書辦理分割登記，爰先位依系爭
    分割協議書請求，後位依民法第823 條、第824 條規定請求
    分割系爭土地等語；聲明：系爭369 地號土地依附圖一所示
    甲部分由被告取得，乙部分由原告取得，378 地號土地依附
    圖二紅色分割線為準，甲部分由被告取得，乙部分由原告取
    得。
二、被告則以：系爭土地確為兩造所共有，應有部分各2 分之1
    ，兩造並於81年6 月25日訂有系爭分割協議書，依系爭分割
    協議書由被告分得之華岡段4 小段348 、370 號土地，與系
    爭369 號土地，經重測糾紛解決後，面積有些許增加，應就
    增加面積之土地協議如何分配，而不應變動分割協議書上所
    繪之分割圖，依地政機關之複丈圖所示，被告所分得之系爭
    378 號土地面積，由原來之482.04平方公尺減少為391.23平
    方公尺，原告則由1206平方公尺增加為1296.81 平方公尺，
    至原告請求以附圖二之分割線為準，更屬不公，系爭378 號
    土地應以附圖三所示1 、2 點連線為分割線，Ａ部分由被告
    取得，Ｂ部分由原告取得，系爭369 地號土地以1 、3 連線
    點為分割線，a 部分由被告取得，b 部分原告取得等語為辯
    ；並聲明：原告之訴駁回。
三、原告主張系爭土地為兩造共有，應有部分各2 分之1 ，兩造
    於81年6 月25日就兩造共有含系爭土地之26筆土地，訂有系
    爭分割協議書之事實，有分割協議書（士調卷10頁~19 頁）
    在卷為證，並為被告所自認，應堪認為真實。
四、惟兩造依系爭分割協議書，就系爭土地究應如何分割，則有
    前述之不同之主張。是本院首應審究系爭分割協議書就系爭
    土地之協議分割內容為何。按「全部土地除新安段3 小段54
    7-1 、548 、550-1 地號維持共有供闢建私設道路使用，華
    岡段4 小段379 、379- 1地號係配合地界延長線分割，不調
    整面積外，『其餘土地則按面積平分』。『新安段與華岡段
    各別計算』，將土地分為甲乙兩組，以抽籤方式確定各人取
    得房地所有權組別及位置。」、「新安段三小段五三七、五
    二七- 一、五四二、五四二- 二、五四二- 三、五四七、五
    四八- 一、五四九、五四九- 一、五五0 、五五0-二、五五
    一、五五二、五六六地號分兩組面積各為0.三一三七七九公
    頃，華岡段四小段三七九、三七九~ 一地號因不調整面積，
    以上土地於抽籤確定日即交付申辦所有權過戶登記。」、「
    俟新安段三小段五三八、五四二- 一地號、華岡段（漏【四
    小段】）三四八、三六九、三七0 地號土地重測糾紛解決時
    ，即併同華岡段四小段三七八、三八0 地號辦理共有物所有
    權分割登記，新安段以五三八地號之分割線調整甲乙組之面
    積，華岡段以三七八地號分割線調整甲乙組之面積。華岡段
    四小段三六九地號、新安段三小段五四二- 一地號甲乙組之
    分割線以新安段三小段五四二、五四二- 三地號之地界線向
    兩端延伸為準。... 」、「除新安段三小段五三八地號、華
    岡段四小段三七八地號分界線尚未確定外，全部地界業經地
    政人員會同雙方確認埋樁如附圖，... 」，系爭分割協議書
    第1 條、第3 條第1 項、第3 項、第6 條第3 項分別約定明
    確。足認兩造就共有之土地約定除新安段3 小段547-1 、54
    8 、550-1 地號土地維持共有外，其餘土地，分為甲乙兩組
    ，以抽籤確定各人取得之組別。且除華岡段4 小段379 、37
    9-1 地號土地不調整面積外，就新安段、華岡段分別計算，
    按土地面積平分。然系爭土地因斯時重測糾紛未解決，尚未
    確定甲乙組之面積，其餘新安段土地則確定甲乙組之面積各
    為31 37.79平方公尺。是依系爭分割協議書，就華岡段4 小
    段土地除不調整面積者外，其餘土地亦應按面積平分。而該
    協議書約明華岡段4 小段379 （不調整面積）、348 （902.
    35平方公尺）、370 （87平方公尺）由被告分得。（合計面
    積（扣除不調整面積者）為：902.35＋87＋369 號地（83平
    方公尺）分割後之面積＋378 號地調整後面積），系爭379
    ─1 （不調整面積）、380 號（101.92平方公尺）由原告分
    得。（合計面積【扣除不調整面積者】101.92＋369 號地（
    83平方公尺）分割後之面積＋378 號地調整後面積），系爭
    369 地號土地之分割線係新安段3 小段54 2、542-3 地號地
    界線向兩端延伸，亦為系爭分割協議所明定，並為兩造所不
    爭執，經本院囑託臺北市士林地政事務所測量，結果甲組部
    分面積為50.58 平方公尺、乙組部分面積為32.42 平方公尺
    ，有該複丈成果圖一份在卷為憑，則依系爭分割協議所訂，
    系爭土地之分割既應按面積均分為甲乙兩組，故系爭378 地
    號土地之分割線當參酌系爭369 地號土地分割結果，以定系
    爭378 地號土地甲、乙組之面積。而系爭348 地號面積為90
    2.35平方公尺、系爭380 地號土地面積為101.92平方公尺，
    370 地號土地面積為87平方公尺，369 地號土地面積為83平
    方公尺，378 號土地面積為1688.04 平方公尺，有土地登記
    謄本（士調卷20~24 頁）在卷為憑，共計28 62.31平方公尺
    ，則系爭土地分割後，甲、乙組面積各為2 分之1 ，即1431
    .155 平 方公尺，依兩造協議分割內容為如附圖一所示之，
    系爭369 地號土地甲部分，面積50.58 平方公尺、378 地號
    土地甲部分391.23平方公尺由被告取得；系爭369 地號土地
    乙部分，面積32.42 平方公尺、系爭378 地號土地乙部分，
    面積1296 .81 平 方公尺，由原告取得。至被告辯稱：重測
    後土地面積有增加之情形，應重新分割如附圖三所示云云，
    但查分割協議書第第3 條第3 項明定：「俟新安段三小段五
    三八、五四二─一地號、華岡段（漏四小段）348 、369 、
    370 地號土地重測糾紛解決時，即併同... 辦理共有物有權
    分割登記... 華岡段以三七八地號分割線調整甲乙組面積..
    . 」等語，而重測難免有土地增減之情形，由上開協議內容
    即可明，兩造於訂立該協議書時，已將此點考量在內，是被
    告抗辯應就增加部分之面積重新分割，即有未合，至原告主
    張以附圖二紅線為系爭378 號土地之分割線予以分割，亦與
    協議書之內容不符，是兩造就系爭369 、378 號土地之分割
    ，參照分割協議書，應以附圖一所示為準。
五、綜上所述，原告請求被告履行系爭分割協議書，系爭369 、
    378 地號土地如附圖一所示甲部分，面積50.58 、391.23平
    方公尺應由被告取得；系爭369 、378 地號土地，如附圖一
    所示乙部分，面積32.42 平方公尺、129.81平方公尺，應由
    原告取得，並辦理分割登記，為有理由，應予准許。至原告
    請求378 地號依附圖二所示紅線為分割線，將使其分得之面
    積較少，與分割協議之意旨不符，仍應以地政機關複丈圖即
    附圖一所示系爭378 號土地之分割線為準，附此敘明。
六、原告先位依系爭分割協議請求被告履行協議，為有理由，已
    如上述，則原告備位依民法第823 條、824 條請求裁判分割
    ，已無再予論述之必要，併此敘明。
七、本件事實已臻明確，兩造其餘攻擊防禦方法及證據經予審酌
    ，於訴訟判決結果不生影響，爰不再逐一論述。
八、據上論結，本件原告之訴為有理由，依民事訴訟法第78條、
    第81條第2 款，判決如主文。
中    華    民    國    97    年    1     月    31    日
                  民事第一庭  法  官  黃小瑩
以上正本證明與原本無異。
如對本判決上訴，應於判決送達後20日內向本院提出上訴狀。
中    華    民    國    97    年    1     月    31    日
                              書記官  陳鳳嬌


司法院資訊處製作；財團法人民間司法改革基金會備份。
